ACORDAO-COMPLETO-2580023

ACÓRDÃO 715/2023 ATA 14/2023 - PLENÁRIO

VISTOS, relatados e discutidos estes autos, que tratam de embargos de declaração opostos por Harlen Oliveira Cunha, Lúcia Kluck Stumpf e Rovilson Sanches Portela ao Acórdão 2504/2022-TCU-Plenário, que negou provimento a pedido de reexame interposto contra o Acórdão 281/2020-TCU-Plenário, por meio do qual o Tribunal lhes aplicara multas individuais em razão de irregularidades na execução de convênios firmados entre os Ministérios da Cultura, do Esporte e da Saúde e a União Nacional dos Estudantes (UNE) ,
ACORDAM os Ministros do Tribunal de Contas da União, reunidos em sessão do Plenário, ante as razões expostas pelo Relator, e com fundamento no art. 34 da Lei 8.443/1992, em conhecer dos embargos de declaração para no mérito rejeitá-los.

Embargos de declaração interpostos contra acórdão que negou provimento a pedidos de reexame interpostos contra decisão que aplicou multas motivadas por irregularidades em convênios firmados pela União Nacional dos Estudantes (UNE) nos exercícios de 2006 a 2008.

3. Embargantes: Harlen Oliveira Cunha (XXX.887.685-XX); Lúcia Kluck Stumpf (XXX.167.810-XX); Rovilson Sanches Portela (XXX.002.831-XX).
3.1. Responsáveis: Gustavo Lemos Petta (XXX.202.198-XX); Harlen Oliveira Cunha (XXX.887.685-XX); Lúcia Kluck Stumpf (XXX.167.810-XX); Rovilson Sanches Portela (XXX.002.831-XX); União Nacional dos Estudantes (29.258.597/0002-31).

13.1. Ministros presentes: Bruno Dantas (Presidente), Walton Alencar Rodrigues, Benjamin Zymler, Jorge Oliveira, Antonio Anastasia e Jhonatan de Jesus (Relator).
13.2. Ministros-Substitutos presentes: Augusto Sherman Cavalcanti e Marcos Bemquerer Costa.

JHONATAN DE JESUS

Ministro Bruno Dantas.

Trata-se de embargos de declaração opostos por Harlen Oliveira Cunha, Lúcia Kluck Stumpf e Rovilson Sanches Portela (peça 305) contra o Acórdão 2504/2022-TCU-Plenário, que negou provimento a pedido de reexame interposto contra o Acórdão 281/2020-TCU-Plenário, por meio do qual o Tribunal lhes aplicara multas individuais com base no art. 58, inciso II, da Lei 8.443/1992, em razão de irregularidades na execução de convênios firmados entre os Ministérios da Cultura, do Esporte e da Saúde e a União Nacional dos Estudantes (UNE) .
2.	Os embargantes alegam a presença de omissões, obscuridades e contradições na deliberação embargada em relação à apreciação da decadência, da prescrição e da boa-fé dos interessados e, por fim, requerem:
"1. O reconhecimento da PRESCRIÇÃO em relação aos Embargantes, HARLEN OLIVEIRA CUNHA, LUCIA KLUCK STUMPF e ROVILSON SANCHES PORTELA, conforme posição da Área Técnica e do Ministério Público de Contas, Peças 282 e 284, assim como à luz da Lei 9.873/1999, da Resolução TCU nº 344/2022, e conforme MS nº 38.288-DF - STF, Relatora Ministra Cármen Lúcia;
2. Assim não entendendo V. Exas., o que se admite em respeito aos debates e pelo princípio da eventualidade, afaste a multa aplicada em relação aos Embargantes, acatando a boa-fé dos mesmos;
3. Alternativamente, reduzir o valor da multa imposta aos Recorrentes para o valor mínimo aplicável por esse Tribunal, considerando as circunstâncias específicas, já reconhecidas nos Votos anteriores.
Desta forma, requer sejam conhecidos e providos os presentes Embargos de Declaração para, emprestando-lhes efeitos infringentes (modificativos) e sanando as omissões, obscuridades e/ou contradições existentes, reconheça a PRESCRIÇÃO nestes autos, ou mesmo reforme o julgado para considerar a boa-fé dos Embargantes, retirando-lhes as multas aplicadas, ou mesmo reduzindo estas para os valores mínimos impostos por este TCU, invocando os Princípios Constitucionais da proporcionalidade, da razoabilidade e da dignidade da pessoa humana. É o que se requer, por ser da mais lídima Justiça!"
É o relatório.

Alfredo Bezerra Bandeira de Melo Neto (OAB/PE 34.425), Alan Clécio de Carvalho Ramos (OAB/PE 29.066) e outros, representando Gustavo Lemos Petta; Alfredo Bezerra Bandeira de Melo Neto (OAB/PE 34.425), Alan Clécio de Carvalho Ramos (OAB/PE 29.066) e outros, representando Rovilson Sanches Portela; João Adolfo Maciel Monteiro (OAB/PE 35.598) e José Nelson Vilela Barbosa Filho (OAB/PE 16.302), representando Virgínia Gomes de Barros e Silva; Rafael Vaz Ferreira Augusto (OAB/SP 275.342) e outros, representando a União Municipal dos Estudantes Secundaristas - UMES; João Adolfo Maciel Monteiro (OAB/PE 103.236), José Nelson Vilela Barbosa Filho (OAB/PE 16.302) e outros, representando Lúcia Kluck Stumpf; João Adolfo Maciel Monteiro (OAB/PE 35.598), José Nelson Vilela Barbosa Filho (OAB/PE 16.302) e outros, representando a União Nacional dos Estudantes; Paula Costa (OAB/SP 194.573) e Eduardo Vaz Barbosa (OAB/PE 44.852), representando Harlen Oliveira Cunha.

Não atuou.

EMBARGOS DE DECLARAÇÃO. ALEGAÇÃO DE SUPOSTAS OMISSÕES, CONTRADIÇÕES E OBSCURIDADES NA APRECIAÇÃO DA PRESCRIÇÃO E DA BOA-FÉ. CONHECIMENTO. TENTATIVA DE REDISCUSSÃO DA MATÉRIA. REJEIÇÃO.

REPRESENTAÇÃO (REPR)

não atuou.

Atendidos os requisitos de admissibilidade previstos no art. 34 da Lei 8.443/92 c/c o art. 287 do RI/TCU, conheço dos embargos opostos por Harlen Oliveira Cunha, Lúcia Kluck Stumpf e Rovilson Sanches Portela (peça 305) ao Acórdão 2504/2022-TCU-Plenário.
2.	Por meio da decisão embargada, o Tribunal negou provimento a pedido de reexame interposto contra o Acórdão 281/2020-TCU-Plenário (Ministro Relator Aroldo Cedraz) , que aplicara multas individuais aos ora embargantes, com fundamento no art. 58, inciso II, daquela lei, em razão de irregularidades na execução de convênios firmados entre os Ministérios da Cultura, do Esporte e da Saúde e a União Nacional dos Estudantes (UNE) .
3.	Em síntese, alega-se essencialmente:
	i) contradição e omissão na ausência de correta apreciação da decadência e da prescrição; necessidade da adequada aplicação da Lei 9.873/1999 e da Resolução-TCU 344/2022, conforme posição da área técnica do Ministério Público de Contas - MPTCU (peças 282 e 284) e do MS 38.288-DF - STF, Ministra Cármen Lúcia;
	ii) contradição, obscuridade e/ou omissão em relação à correta análise da boa-fé dos recorrentes.
4.	No tocante ao primeiro ponto, destaco que, no voto condutor do Acórdão 2504/2022-TCU-Plenário, já foi considerada a aplicação da Resolução-TCU 344/2022. Na oportunidade, o Relator, Ministro Bruno Dantas, examinou a matéria da prescrição à luz dessa nova norma, passando, inclusive, pelos pontos aludidos nos embargos ora examinados, a exemplo da alegada contradição entre os fundamentos postos pelo Relator e as propostas da unidade instrutiva e do MPTCU, bem como a citada decisão no âmbito do STF. 
5.	O voto do Ministro Bruno é claro ao indicar a discordância com os pareceres da então Secretaria de Recursos (Serur) e do parquet. O principal eixo de argumentação da dissenção é justamente o advento da Resolução 344/2022, que inexistia nas datas de manifestação daquelas unidades nos autos e trouxe marcos objetivos em relação às causas de interrupção da prescrição. Vejamos:
"13.	Nos arts. 4º e 5º da resolução, estão fixados os termos iniciais do prazo de prescrição e definidas as suas causas interruptivas, respectivamente. O § 1º do art. 5º possibilita a incidência de múltiplas interrupções, que podem ocorrer por: (a) causas distintas; (b) por uma mesma causa, desde que, por sua natureza, seja repetível no curso do processo.
14.	Neste caso, a Serur considerou que o prazo de prescrição em relação a cada convênio começou a ser contado na data do primeiro ato de apuração dos fatos pelo órgão concedente, haja vista que as prestações de contas não foram apresentadas no prazo inicialmente previsto (subitem 19.10 da instrução transcrita no relatório) .
 (...) 
17.	Posteriormente, a contagem do prazo prescricional foi interrompida em razão de atos praticados no âmbito dos órgãos concedentes, como comprovam alguns dos documentos mencionados no subitem 19.13 da instrução. A autuação desta representação, em 11/6/2012 - a partir de apurações do MPTCU -, e as audiências dos responsáveis, realizadas nos anos de 2013 a 2015 (subitens 19.14 e 19.15) , novamente interromperam a fluência desse prazo.
18.	Além disso, a unidade instrutora certificou a não ocorrência da prescrição intercorrente na fase interna do processo e durante sua tramitação neste Tribunal (subitem 19.23) .
19.	Contudo, segundo a Serur, teria havido prescrição, em face do transcurso de prazo superior a cinco anos entre as datas das audiências de Lúcia Kluck Stumpf (27/11/2013) , Harlen Oliveira Cunha (18/12/2013) e Rovilson Sanches Portela (8/1/2014) e a da decisão condenatória recorrível (12/2/2020 - peça 2) , o que não ocorreria no tocante a Gustavo Lemos Petta, pelo fato de a nova audiência ter sido efetuada em 23/10/2015.
20.	Discordo do entendimento sobre a materialização da prescrição, porque ocorreram outros atos inequívocos de apuração dos fatos entres essas datas aptos a interromper a contagem do prazo. As instruções que analisaram o mérito do processo, de 15/3/2016 e 22/9/2017 (peças 183 e 202, respectivamente) , são bastantes para sustentar essa conclusão. 
21.	A respeito do assunto, vale mencionar, a título ilustrativo, que os recentes Acórdão 2473/2022-TCU-Plenário e 6.868/2022-TCU-Segunda Câmara (de relatoria dos Ministros Walton Alencar Rodrigues e Antonio Anastasia, respectivamente) também consideraram instruções como atos interruptivos do prazo.
22.	Diante desse cenário, concluo que não cabe dar provimento aos recursos de Lúcia Kluck Stumpf, Harlen Oliveira Cunha e Rovilson Sanches Portela (8/1/2014) sob o alegado fundamento da incidência da prescrição da pretensão punitiva pelo regime da Lei 9.873/1999." (destaquei) 
6.	Como se vê, foi evidenciada no voto do Relator a ocorrência de atos apuratórios que provocaram a interrupção da prescrição; portanto, não há que se falar em omissão ou obscuridade nem em contradição, pois se trata de divergência fundamentada nos termos da norma aplicável.
7.	Ainda sobre esse ponto, alega-se erro na decisão desta Corte ao não estender aos ora embargantes a mesma interpretação aplicada ao responsável Gustavo Lemos Petta quanto a reconhecer a prescrição no tocante aos atos por ele praticados, em consequência de decisão proferida pelo STF no âmbito do Mandado de Segurança 38.288.
8.	Observo que o voto contido na deliberação enfrentada também abordou a questão, com a completude necessária para elucidar a decisão:
"24.	Aquela decisão judicial baseou-se na prescrição punitiva e ressarcitória ante: a) o decurso de prazo superior a cinco anos entre a data da ocorrência do ilícito e a da citação do impetrante pelo TCU; e b) o afastamento dos marcos interruptivos suscitados por este Tribunal. 
25.	Esses marcos não foram aceitos pela Suprema Corte no caso de Gustavo Lemos Petta, tendo em vista que os atos praticados pela Administração no período de 25/1/2007 (data do alegado ilícito) a 2/6/2015 (data de citação do impetrante no TC Processo 029.080/2014-2) deram-se sem sua ciência e não o apontavam como possível responsável pelas irregularidades em apuração.
26.	Sem prejuízo de aprofundar o estudo desse ponto em outros processos, julgo que, neste caso, cabe, de ofício, em nome da segurança jurídica e da coisa julgada, estender os efeitos da decisão do STF, reconhecendo a prescrição neste feito em relação a Gustavo Lemos Petta, porquanto ambos os processos tratam de irregularidades na execução do mesmo convênio e também por haver decorrido mais de cinco anos entre 19/12/2007 (data do início da contagem do prazo - item 15 deste voto) e 23/10/2015 (data da audiência válida nestes autos - peças 129 e 135) . 
27.	Esse desfecho torna prejudicado o exame de pedido de reexame de Gustavo Lemos Petta, cenário que não poderá ser aproveitado por Rovilson Sanches Portela, pois este foi notificado na fase interna do processo, conforme prova, por exemplo, o Ofício 1.613/CPCON/CGCON/DGI, de 20/12/2007 (peça 47, p. 205) ." (grifei) 
9.	Argumenta-se que o embargante Rovilson Sanches Portela, tal qual como ocorrido no caso de Gustavo Lemos Petta, não teria sido realmente notificado sobre os fatos em análise, tendo em vista que já não ocupava o cargo de tesoureiro da entidade na data da comunicação a ele endereçada. Sem tecer maiores detalhes, afirma-se que o mesmo teria ocorrido com Harlen Oliveira Cunha e Lúcia Kluck Stumpf.
10.	Noto que, novamente, não se trata de omissão, obscuridade ou contradição. Conforme transcrito acima, foi evidenciada a diferença entre as circunstâncias que envolvem Rovilson Sanches e Gustavo Petta. No que toca a este último, não constam nos autos ofícios diretamente a ele endereçados que indiquem nominalmente sua responsabilidade; já no caso de Rovilson, existem nos autos documentos com indicação expressa e nominal nas correspondências, inclusive com AR em seu nome.
11.	Diz-se nas alegações que Rovilson não mais ocupava o cargo de tesoureiro nas datas indicadas em comunicações relacionadas aos convênios, entretanto é informado também que na mesma época passou a compor a diretoria da entidade. Assim, a notificação foi lhe endereçada (e consta recebimento) , sendo irrelevante que não mais ocupasse o citado cargo, tendo em vista estar exercendo outro na mesma entidade, além das evidências de que tomou conhecimento do teor das comunicações a ele encaminhadas.
12.	Com isso, concluo que a análise da prescrição constante da deliberação embargada não padece dos vícios suscitados pelos responsáveis quanto a omissão, obscuridade ou contradição. Intentou-se, aparentemente, buscar reconsideração do que já fora extensamente aprofundado no voto que conduziu à decisão desta Corte.
13.	Em relação ao segundo ponto (análise da boa-fé) , tampouco há que se falar nas falhas que poderiam ser objeto de embargos, pois todas as alegações se mostram semelhantes ao que já foi arguido e avaliado em recurso anterior. Nesse sentido o Ministro Bruno Dantas considerou detidamente o caso em exame:
"30.	Essa alegação não procede, visto que o TCU não partiu da premissa de que os responsáveis não agiram de boa-fé. Em verdade, diante das irregularidades constatadas, não foi possível reconhecê-la, o que não significa ter sido a eles imputada má-fé. Nos processos de competência deste Tribunal, estando ausente a boa-fé, não é necessária a comprovação de má-fé para que haja apenação por condutas irregulares praticadas.
31.	Segundo a jurisprudência desta Casa, é considerado de boa-fé o responsável que, embora tenha concorrido para o dano ao erário ou outra irregularidade, seguiu as normas pertinentes, os preceitos e os princípios do Direito. A análise da conduta para a responsabilização do agente, portanto, é feita sob o ponto de vista objetivo, sem que seja necessária a comprovação do elemento subjetivo, a má-fé (dolo) , mas apenas da ausência de boa-fé objetiva (v.g. Acórdão 7936/2018-TCU-Segunda Câmara, entre inúmeros outros) .
 (...) 
33.	Tendo em vista que as irregularidades constatadas decorreram de infringência às cláusulas dos convênios que os próprios recorrentes haviam assinado, conforme o caso, não podem alegar desconhecimento sobre elas. Ademais, a eles cabia, na qualidade de gestores de valores públicos, garantir minimamente o cumprimento dos termos da avença, o que não foi feito.
34.	Cito, como exemplo, as seguintes condutas que justificaram a aplicação de multa aos responsáveis: sobreposição de notas e cupons fiscais em que consta carimbo com referência a outro ajuste; realização de despesas sem relação com o objeto do convênio; pagamentos referentes a despesas anteriores à vigência do convênio; apresentação de documentos fiscais sem identificação do título e do número do convênio e com descrição genérica ou imprecisa; contratações sem licitação; pagamento de pessoal da convenente; cupons fiscais emitidos por empresas localizadas em cidade que não guarda relação com o objeto do ajuste; ausência de comprovantes de despesas; diversos cupons fiscais que contemplam despesas de pequena monta, caracterizando gastos pessoais estranhos ao objeto pactuado; uso indevido de dispensas de licitação, por fracionamento de despesas; e saque da conta específica.
35.	Por outro lado, o voto condutor do Acórdão 281/2020-TCU-Plenário evidencia que o Tribunal ponderou a inexperiência e a falta de conhecimentos técnicos dos responsáveis sobre gestão de recursos públicos, o que pode ter influenciado no cometimento de muitas das irregularidades. Por esse motivo, naquela oportunidade, não foi acolhida a sugestão do MPTCU de aplicar-lhes a pena de inabilitação para o exercício de cargo em comissão ou função de confiança no âmbito da Administração Pública. 
36.	Nesse contexto de atenuantes de conduta, observa-se que as multas aplicadas aos recorrentes foram de baixo valor para os padrões desta Corte - entre R$ 4.000,00 e R$ 6.000,00 -, especialmente ao se considerar o montante de recursos repassados pelos Ministérios da Cultura, do Esporte e da Saúde à UNE por meio dos ajustes ora analisados - R$ 4.777.210,46 (item 15 deste voto e item 5 da instrução à peça 202) .
37.	Desse modo, não prospera o argumento dos recorrentes de que existiriam elementos nos autos que demonstrariam a sua boa-fé. Ressalto que a análise acima, acerca da improcedência do referido argumento, se aplica igualmente a todos eles, guardadas as especificidades de cada um.
38.	No que se refere ao argumento de que poderiam existir decisões contraditórias do TCU sobre os mesmos fatos, porquanto, no TC Processo 013.365/2015-0, que trata do Convênio 537/2007, haveria entendimento a apontar a boa-fé dos responsáveis, a Serur demonstrou ter sido superado o ponto de vista defendido por alguns Ministros desta Corte após o julgamento do TC Processo 029.080/2014-2 (Acórdão 536/2021-TCU-Plenário) , no qual houve ampla discussão acerca do reconhecimento, ou não, da boa-fé dos gestores da UNE, chegando-se à conclusão de não ser possível reconhecer a boa-fé dos responsáveis no contexto dos convênios firmados pela entidade." (destaquei) 
14.	Entendo, portanto, que não há nenhum elemento trazido nos embargos que demonstre omissão, contradição ou obscuridade em relação à análise da alegada boa-fé dos embargantes. A posição adotada no acórdão derivou da extensa análise exposta no voto do relator e ainda nas análises da unidade instrutiva e do MPTCU, no mesmo sentido.
15.	Ademais, quanto ao pedido de alternativamente reduzir o valor das multas, observo que já se encontra em patamares próximos ao mínimo e não registro novos atenuantes capazes de alterar o juízo então adotado na decisão que estipulou as penalidades.
16.	Concluo, em suma, que não restou comprovado o que argumentam os embargantes acerca de possíveis vícios na deliberação examinada que motivem a reforma do Acórdão 2504/2022-TCU-Plenário. Busca-se, pelo evidenciado ao longo deste voto, que se pretende rediscutir o assunto, ante a divergência entre a decisão adotada e a almejada pelos recorrentes, objetivo não abarcado pela via dos embargos declaratórios.
	Ante o exposto, voto no sentido de que seja adotada a minuta de deliberação que ora submeto a este Colegiado.
TCU, Sala das Sessões, em 12 de abril de 2023.
Ministro JHONATAN DE JESUS 
Relator